【裁判字號】    96,婚,1055
【裁判日期】    970605
【裁判案由】    離婚
【裁判全文】
臺灣臺中地方法院民事判決              96年度婚字第1055號
原      告  乙○○
訴訟代理人  葉涵德律師
被      告  甲○○○○○○
上列當事人間請求離婚事件，經本院於中華民國97年5月15日言
詞辯論終結，判決如下：
    主      文
准原告與被告離婚。
訴訟費用由被告負擔。
    事實及理由
壹、原告起訴主張：兩造為夫妻關係，現婚姻關係尚存續中。婚
    後被告未善盡為人夫、父之責，除喜好賭博外，並自83年間
    起離家他住，兩造未再共同生活迄今；另被告離家期間，未
    曾負擔家庭生活費用，兩造所生子女皆由原告經營麵粉行獨
    力扶養；又被告在外積欠賭債簽發本票向他人借款未還，致
    使原告無端面對債權人追索求償，被迫多次籌款代其清償；
    再於90年間，被告以在外與人合夥，需款週轉為由，持他人
    之票據向原告調現，原告乃逐次貸款與被告，惟其得款後又
    失去蹤影，原告始知為其矇騙；被告復於93年間，冒名受原
    告所託，逕向原告客戶收取貨款新台幣（下同）數十萬元；
    近年來，被告需索未遂即返家叫囂，甚至揚言找人殺害原告
    及子女，致原告及子女心生畏懼，不堪與其共同生活，且兩
    造間有難以維持婚姻可歸責於被告之重大事由存在，為此爰
    併依民法第1052條第1項第3款、第6款、同條第2項等規定請
    求離婚等語。並聲明：如主文所示。
貳、被告則以：被告雖偶有簽賭六合彩，但仍有照常做生意，亦
    未因積欠賭債簽發本票，原告提出之本票係為給付予麵粉廠
    之貨款，被告僅於94年8月間向地下錢莊借錢簽賭，雖當時
    未能立即償還，亦不知地下錢莊有否至家中追討，然現今該
    款已經處理完畢，目前僅積欠銀行100多萬元；無逕自離家
    之事，係女兒於83年至95年間，每將家中房門鎖上，不使被
    告返家，95年間原告起訴請求被告履行同居，卻不將判決書
    交付被告，且被告知悉其情欲返家同住，亦為原告拒於門外
    ；90年間係貸與友人金錢，以賺取利息，並未告以在外與人
    合夥，且貸與金錢一事，亦經原告同意；93年間並無私收客
    戶款項；未曾叫囂及揚言殺害原告與子女，96年間返家，係
    為向女兒拿取勞保退休金，96年3月28日返家，係為運送麵
    粉予客戶，卻為原告及兒子趕出，方請求警方居中協調等語
    資為抗辯。並聲明：原告之訴駁回。
參、得心證之理由：
一、按有民法第1052條第1項以外之重大事由，難以維持婚姻者
    ，夫妻之一方得請求離婚，但其事由應由夫妻之一方負責者
    ，僅他方得請求離婚，民法第1052條第2項定有明文。次按
    民法第1052條第2項規定之立法意旨，在符合現代多元化社
    會之需要，使裁判離婚之事由較富彈性，其判斷之標準為婚
    姻是否已生破綻而無回復之希望，而婚姻是否已生破綻無回
    復之希望，不可依主觀的標準，即從原告已喪失維持婚姻意
    欲之主觀面加以認定，而應依客觀之標準，即難以維持婚姻
    之事實，是否已達倘處於同一境況，任何人均將喪失維持婚
    姻意欲之程度而定（最高法院94年度台上字第115號判決意
    旨參照）。至於婚姻如有難以維持之重大事由，於夫妻雙方
    就該事由均須負責時，應比較衡量雙方之有責程度，僅責任
    較輕之一方得向責任較重之他方請求離婚，如雙方之有責程
    度相同，則雙方均得請求離婚，始符民法第1052條第2項規
    定之立法本旨（最高法院95年度第5次民事庭會議決議參照
    ）。
二、原告主張兩造為夫妻關係，現婚姻關係尚存續中等事實，有
    原告提出之戶籍謄本1件可證，並為被告所不爭執，應堪信
    為真正。
三、原告另主張兩造之婚姻關係，因可歸責於被告之上開事由，
    ，已生重大裂痕，且無回復希望等事實，則為被告否認，並
    以前詞置辯。惟查：
（一）依本院調取之本院96年度婚字第439號離婚事件（嗣經原
      告撤回起訴）卷宗所示，被告於本院96年7月24日行言詞
      辯論時陳稱：「．．．我是因為簽六合彩，為了躲債才在
      94年8月5日離家，但是我都有留聯絡的電話給原告，之前
      履行同居的判決下來後，我向原告要，他也不給我，我向
      法院聲請判決書，我提起上訴的目的是要讓法院知道我並
      不知道原告告我的事。我95年要回去，但我女兒不讓我回
      去，今年我兒子、女兒都不讓我回去」；「我簽六合彩已
      經很多年了，我有跟地下錢莊借錢開票去簽六合彩，我之
      前有欠地下錢莊的錢沒錯，欠了約一百多萬元，現在已經
      清償了，我現在只剩下欠銀行的錢，應該不到一百萬元，
      我現在債務已經沒有問題，只是原告他們不讓我回家」等
      語；另被告曾於81年12月24日書立收據予原告，其上記載
      ：「茲本人張欉潭決心以後不簽六合樂，如果有簽就由本
      人全部負責，和家人全無關係」等語，此有原告提出之收
      據影本1件為證；又被告在外積欠賭債簽發本票向他人借
      款一節，亦有原告提出由被告於83、84年間簽發之本票影
      本7件可查（被告雖辯稱：上開本票係為給付予麵粉廠之
      貨款云云，然依原告提出之台中市政府營利事業登記證影
      本所示，設於原告住處之「久隆麵粉行」，早於82年11
      月2日即辦妥營利事業登記，並由原告擔任負責人，若上
      開本票係為支付予客戶之貨款，衡情應會以久隆麵粉行以
      及負責人（原告）作為發票人或共同發票人，豈會僅以被
      告個人名義簽發，被告該部分所辯，實與常情有違）。則
      綜參被告之前揭陳述及上開證物所示，關於被告早有賭博
      惡習且長期負債累累，除原告需代其清償賭債外，被告並
      為躲避賭債於94年8月間逕自離家他去等事實，應均可堪
      認定。
（二）兩造就開始分居未共同生活之期間及其原因，雖互有爭執
      ，然依被告之前開陳述，至少自94年8月間被告為躲避賭
      債離家時起，原告即拒絕再與被告共同生活，兩造並分居
      未迄今近3年，則屬確定之事實。
（三）婚姻乃一男一女之兩性結合，以組織家庭，共同生活為目
      的，須夫妻雙方互助、互愛、互信、互敬、相互包容、扶
      持，遇事則應理性溝通、求取共識，始能協力完成一段美
      滿之婚姻與家庭生活。惟被告卻於婚姻關係存續期間，沾
      染賭博惡習，且長期負債累累，除原告需代其清償賭債外
      ，被告並為躲避賭債於94年8月間逕自離家他去，致使原
      告因之拒絕再與被告共同生活，前開促成兩造夫妻生活圓
      滿幸福之基礎，顯早已發生重大破綻；另兩造分居迄今已
      近3年，兩造分居期間無任何夫妻生活，婚姻中夫妻彼此
      扶持之特質已蕩然無存，兩造經長期分離，已無情感，對
      於彼此之生活情況完全不瞭解，渠等之間僅存夫妻之名，
      而無夫妻之實，顯與夫妻成立之本質有違，足見兩造間之
      婚姻已生重大破綻且無回復之希望，任何人處於原告同一
      情況下，均不願繼續維持婚姻生活，並堪信本件兩造間確
      有難以維持婚姻之重大事由存在；且衡諸前揭兩造婚姻整
      體歸責事由，尚難認為原告可歸責之程度超逾被告（本院
      依上開情節，既已足堪認定兩造間有上開離婚事由存在，
      則兩造有關其餘離婚事由之攻防與舉證，以及證人即兩造
      子女張正杰、張瓊尹、原告雇員賴昭銘於本院97年2月26
      日行言詞辯論時，所為不利於被告之證詞，是否可採，即
      無均庸審酌判斷）。從而，原告本於民法第1052條第2項
      請求判決離婚，洵屬正當，應予准許，爰判決如主文所示
      。
四、原告提起本件訴訟，係併依民法第1052條第1項第3款、第6
    款及同條第2項之規定為請求，此種起訴之形態，謂之重疊
    的訴之合併，訴訟標的雖有數項，而僅有單一之聲明，法院
    應就所主張之數項標的逐一審判，如其中一項請求為有理由
    ，即可為原告勝訴之判決，就他項標的無須更為審判（最高
    法院著有88年度台上字第1127號、86年度台上字第997號、
    85 年度台上字第1158號、83年度台上字第1076號、71年度
    台上字第238號判決參照），則原告依民法第1052條第2項之
    規定所為之請求，既經本院為勝訴之判決，就其另依民法第
    1052條第1項第3款、第6款之規定，所為同一內容之請求，
    本院即毋庸再予判決。
肆、本件事實已臻明確，兩造其餘攻擊防禦及證據調查，均與本
    案之判斷不生影響，自勿庸一一審酌論列，併此敘明。
伍、訴訟費用負擔之依據：民事訴訟法第78條。
中    華    民    國    97    年    6     月    5     日
                  家事法庭    法  官  劉長宜
以上正本係照原本作成。
如對本判決上訴，須於判決送達後20日內向本院提出上訴書狀（
須附繕本）。
中    華    民    國    97    年    6     月    5     日
                              書記官


司法院資訊處製作；財團法人民間司法改革基金會備份。
